---
title: "Estructuras de datos Vectores"
output:
  word_document: default
  html_document:
    df_print: paged
autor: Juan Manuel Moreno
---

Dentro de R, existen diferentes tipos de estructuras de datos con las que podemos trabajar, dentro de esta sección, explicaremos en qué consisten y mostraremos algunas de sus principales funciones:

-   **Vectores**
-   **Arrays**
-   **Listas**
-   **Factores**
-   **Matrices**
-   **Dataframes**

## Vectores

En R, un **vector** es una sucesión de elementos de una dimensión. Un vector puede soportar diferentes tipos de variables. Para su construcción, se utiliza la función **`c`**.

```{r}
a <- c(1, 3.0, 7, 'hola')

a
```



```{r}
a
a[0]
```

Podemos indexar un vector accediendo a sus posiciones.

```{r}
# Primera posición
a[1]

# Posición n
a[4]

# Rango de posiciones
a[2:4]
```
```{r}
a
```


```{r}
# Excluir elementos
a[-2] # Sin la posición 2

```
A través de máscara booleana o vector lógico

```{r}
a
```

```{r}
a[c(TRUE, F, F, T)]
```

Es **muy** importante resaltar que en los vectores cuando aplicamos una operación, la aplicamos a todos los elementos del vector, a no ser que especifiquemos lo contrario.

Para que podamos aplicar operaciones sobre un vector, todos sus elementos deben ser del mismo tipo, es decir, sobre nuestro vector actual no podríamos operar.

```{r}
a
```

```{r}
a+4
# Error in a + 4 : non-numeric argument to binary operator
```
```{r}
b <- c(30, 20, 10, 40, 50)
```

```{r}
b + 100
```


```{r}
# Asignación de un nuevo vector
b <- c(1, 30, 4, 56, 9)

# Suma a todos los elementos de 4
b + 4

# Resta a todos los elementos de 3
b - 3

# Todos los elementos al cuadrado
b ^ 2
```

### Ejercicio 1

Sobre vector b. ¿Qué valores son pares?

#### Solución

```{r}
b
```

```{r}
# En clase
b %% 2
```
```{r}
b %% 2 == 0
```

Si tenemos más de un vector del mismo tipo y longitud, podemos aplicar operaciones sobre ellos.

```{r}
b
```
```{r}
length(b)
```

```{r}
# Resta de vectores
c <- c(3, 50, 4, 3, 0)

b - c
```


```{r}
# Producto de vectores, elemento a elemento
c * b
```

#### Ejercicio 2

Toma los siguientes vectores

```{r}
u <- c(4, 5, 6)
v <- c(1, 2, 3)
```

Realiza la suma, resta, producto, división y exponencial de ambos

#### Solución

```{r}
# Suma
u + v
```

```{r}
# Resta
u - v 
```

```{r}
# Producto
u * v
```

```{r}
# División
 u / v
```

```{r}
# Exponencial
 u ^ v
```

### Ejercicio 3

Toma los siguientes vectores:

```{r}
u <- c(5, 6, 7, 8)
v <- c(2, 3, 4)
```

Como puedes comprobar no son de la misma longitud ambos vectores, realiza la suma, resta, producto, división y exponencial de ambos.

#### Solución

```{r}
u
v
```

```{r warning=TRUE}
# Suma
u + v
```
```{r}
u
v
```

```{r, warning = FALSE}
# Resta
u - v 
```

```{r}
# Producto
u * v
```

```{r}
# División
 u / v
```

```{r}
# Exponencial
 u ^ v
```

### Ejercicio 4

Vamos a crear un nuevo vector a través de la siguiente operación `(2 * u + v ) / 10`. Para ello, toma los vectores del ejercicio 2.

#### Solución

```{r}
# Vectores del ejercicio 2
u <- c(4, 5, 6)
v <- c(1, 2, 3)
```

```{r}
# Creamos un nuevo vector

w <- (2 * u + v ) / 10
```

```{r}
w
```

Existen algunas funciones que son propias de los vectores, este caso, nos permiten realizar aritmética vectorial:

-   **length**. Longitud de un vector

```{r}
length(b)
length(a)
length(c)
```

-   **sum**. Realiza la suma de todos los elementos del vector

```{r}
b
```

```{r}
sum(b)
```

-   **prod**. Realiza el producto de todos los elementos del vector.

```{r}
prod(b)
```

-   **min**. Devuelve el elemento mínimo de un vector.

```{r}
min(b)
```

-   **max**. Devuelve el elemento máximo de un vector.

```{r}
max(b)
```

-   **range**. Devuelve el rango del vector, es decir, de su elemento mínimo a máximo

```{r}
range(b)
```

-   **mean**. Devuelve la media del vector.

```{r}
mean(b)
```

-   **var**. Devuelve la varianza del vector.

```{r}
var(b)
```

-   **sd**. Devuelve la desviación estándar del vector.

```{r}
sd(b)
```

-   **cumsum**. Devuelve la suma acumulada elemento a elemento del vector

```{r}
b
```

```{r}
cumsum(b)
```

-   **cumprod**. Devuelve el producto acumulado del vector elemento a elemento.

```{r}
cumprod(b)
```

-   **sqrt**. Raíz de todos los elementos del vector

```{r}
sqrt(b)
```
```{r}
# b.max()
# 
# mean(min(max(b)))
# 
# b.max().min().mean()
```

A través de vectores, podemos crear sucesiones, en algunas ocasiones partiendo de un vector de entrada o, creándolo de cero:

-   Generar un vector a partir de un rango definido de n a m. A través del operador **:**

```{r}
1:20
```
```{r}
mean(1:20)
```


```{r}
vector <- 4:8
vector
```
```{r}
vector[-3]
```

-   Generar secuencias a través de la función **seq**, esta función toma como parámetros, origen de la secuencia, máximo de la secuencia, elemento de división.

```{r}
seq(-10, 20, 2)  # -10 a 20 de dos en dos
```
```{r}
seq(0, 1, 0.1)
```
-   A través de la función **rep**. Podemos generar vectores de números repetidos, esta función toma como parámetros el número a repetir (o elemento) y el número de veces.

```{r}
# Un número 
rep(2, 200)
rep(0.5, 10)
```


```{r}
# Secuencias de números
rep(1:10, 3)
```
-   Mediante la función **sample**, que toma como parámetros el rango de valores, el número de elementos y si los valores se generaran con reemplazamiento o no.

```{r}
no.rep <- sample(1:10, 10, replace = F)
si.rep <- sample(30:45, 10, replace = T)

no.rep
si.rep
```

```{r}
# library(dplyr) # from dplyr import *
```
```{r}
# dplyr::select()
```


Otra forma de seleccionar sub-vectores dentro de un vector ya existente es a través de operaciones de comparación (expresiones booleanas), vemos algunos ejemplos.

```{r}
# Creamos un vector nuevo
z <- rep(1:20, 3)
z
```
```{r}
z < 7
```


```{r}
# Vamos a asignar a todos los elementos del vector que sean menores de 7 el valor 1

z[z < 7] <- 1
z
```
```{r}
z[1] <- 900
z
```
```{r}
z != 19
```

```{r}
# Seleccionar todos los elementos del vector que son diferentes de 19
z[z != 19]
```
```{r}
z != 19 & z != 18
```

```{r}
z[z != 19 & z != 18]
```
```{r}
muestra <- sample(1:100000, 100, replace = T)
```


```{r}
muestra[muestra < 80000]
```

Finalmente, mostraremos cómo ordenar un vector a través de la función **sort**.

```{r}
# Generamos vector
no.rep.dos <- sample(30:60, 10, replace = F)
no.rep.dos
```


```{r}
# Mostramos el vector ordenado
sort(no.rep.dos, decreasing = T)
```

### Ejercicio 5

Crea una secuencia con los números del 40 al 100, primero utilizando la función `seq` y después como rango personalizado.

#### Solución

```{r}
#  En clase
seq(40, 100)
```
```{r}
40:100
```


### Ejercicio 6

Crea un vector desde el 20 al 60 y muestra la suma de sus números

#### Solución

```{r}
# En clase
v.6 <- 20:60
print(paste("La suma del vector es ", sum(v.6)))
```
```{r}
print(paste("La suma del vector es ", sum(20:60)))
```

### Ejercicio 7

Crea un vector con las posiciones de 0 a 100 tomadas de dos en dos y muestra la media del vector

#### Solución

```{r}
# En clase
v.7 <- seq(0, 100, 2)
v.7
```
```{r}
print(paste("La media del vector es: ", mean(v.7)))
```


### Ejercicio 8

Teniendo en cuenta tu DNI (sin la letra), crea un vector que sea cada número del DNI repetido tantas veces como valor tenga el número:

Por ejemplo:

DNI: 53796. Salida del programa: 555553337777777999999999666666

#### Solución

```{r}
# En clase
rep(5, 5)
rep(3, 3)
rep(7, 7)
rep(9, 9)
rep(6, 6)
```

```{r}
c(
  rep(5, 5),
  rep(3, 3),
  rep(7, 7),
  rep(9, 9),
  rep(6, 6)
)
```

```{r}
as.numeric(c("1", "2", "3"))
```


