---
title: "R Notebook"
output: html_notebook
---
Ejercicio de R
1. Matriz
```{r}
matrizA<- matrix(1:20, ncol = 5, nrow = 4, byrow = T)
matrizA
```
2. Extraer los elementos A[4, 3]; A[3, 4]; A[2, 5] utilizando una matriz de índices

```{r}
index<- matrix(c(4, 3, 3, 4, 2, 5), ncol=2, byrow=T)
index
elements<- matrizA[index]
elements
```
3.Reemplazar los elementos indexados por 0

```{r}
matrizA[index] <- 0
matrizA

```
4. Crear la matriz de identidad 5x5

```{r}
identity <- diag(5)
identity
```
5. Convertir la matriz A anterior (la resultante del apartado 3) en una matriz cuadrada B añadiendo al final una fila de unos.

```{r}
matrizCuadradaUnos <- rbind(matrizA, rep(1, ncol(matrizA)))
matrizCuadradaUnos
```
6. Calcular la inversa de la matriz B
7. Multiplicar B por su inversa B-1

```{r}
matrizInversa <- solve(matrizCuadradaUnos)
matrizInversa
```
8.Comprobar si el resultado es exactamente la matriz de identidad I
```{r}
result <- matrizA %*% matrizInversa
result

```
9. En caso contrario, calcular el error de la operación entendiendo como error la siguiente fórmula (donde N es el número de elementos de la matriz B) :
```{r}
Error <- 1/25 * sum(abs(matrizCuadradaUnos %*% matrizInversa - identity))
Error
```



